臺灣臺中地方法院刑事判決
                                    107年度易字第3540號
公  訴  人  臺灣臺中地方檢察署檢察官
被      告  李蕙君



選任辯護人  蘇亦洵律師
上列被告因詐欺案件，經檢察官提起公訴（107年度偵字第21767
號），本院判決如下：
    主    文
乙○○犯詐欺取財罪，處有期徒刑貳年陸月；未扣案之犯罪所得
新臺幣參佰捌拾貳萬玖仟元沒收，於全部或一部不能沒收或不宜
執行沒收時，追徵其價額。
    犯罪事實
一、乙○○明知其因另涉刑事詐欺案件亟需資金以利商談和解事
    宜，且其居住之臺中市○○區○○○道0段0000號6樓之2 房
    地業經該刑事案件之告訴人於民國106年4月間聲請假扣押，
    又於同年6月5日，經由其公公向友人張建國借款新臺幣（下
    同）100萬元約定之借款期限1星期亦已屆滿，卻無力還款，
    其經濟狀況已不佳，而無另行購屋之事實，竟意圖為自己不
    法之所有，基於詐欺取財之犯意，於同年6 月22日19時24分
    許起，陸續以通訊軟體LINE撥打語音及發送訊息予丁○○，
    佯稱：因其女兒就讀之美國學校距離西屯區之住處太遠，接
    送不易，欲購買北屯區房屋，其已看中一間房屋並出價，賣
    方同意協商，惟因現有房屋尚在託售中，亟需現金給付斡旋
    金、簽約金，並虛偽允諾將於同年8 月底前還款云云，致蔡
    翔如陷於錯誤，陸續於同年月22日22時41分（於同年月23日
    2時9分入帳）、同年月23日、同年7月20日17時3分許，分別
    匯款200萬元、100萬元、100 萬元款項至乙○○設於中國信
    託商業銀行帳號第0000000000000000號金融帳戶（下稱本案
    中國信託帳戶）。乙○○於得手後，旋於同年6月23日9時51
    分許，轉帳100 萬元至岦○貿易有限公司在中國信託商業銀
    行帳號第000000000000號金融帳戶，清償積欠張建國之借款
    100 萬元，餘款則分別提領為其日常消費花用，未曾用以購
    買房屋。嗣因丁○○多次要求乙○○返還，乙○○均藉詞款
    項已交付不知名之房屋仲介已無法聯繫，丁○○始知受騙。
二、案經丁○○委由謝尚修律師告訴臺灣臺中地方檢察署檢察官
    偵查起訴。
    理    由
一、證據能力部分：
  ㈠按被告以外之人於審判外之陳述，雖不符合刑事訴訟法第159
    條之1至第159條之4之規定，但經當事人於審判程序同意作
    為證據，法院審酌該言詞陳述或書面陳述作成時之情況，認
    為適當者，亦得為證據；當事人、代理人或辯護人於法院調
    查證據時，知有第159條第1項不得為證據之情形，而未於言
    詞辯論終結前聲明異議者，視為有前項之同意；刑事訴訟法
    第159條之5第1項、第2項分別定有明文。本件檢察官、被告
    、辯護人對本判決下列所引用之供述證據之證據能力，於準
    備程序均表示無意見（見本院卷第42頁），且未於本院審理
    程序終結前爭執證據能力（第110頁至111頁），本院審酌上
    開證據資料製作時之情況，尚無違法不當及證明力明顯過低
    之瑕疵之情形，依刑事訴訟法第159條之5 第2項規定，均具
    有證據能力。
  ㈡另本院下列所引用之非供述證據之證據能力部分，並無證據
    證明係公務員違背法定程序所取得，且檢察官、被告、辯護
    人於本院審理時亦均未主張排除其證據能力，迄本案言詞辯
    論終結前復未表示異議，本院審酌前揭文書證據並無顯不可
    信之情況與不得作為證據之情形，依刑事訴訟法第158條之4
    反面解釋及第159條之4之規定，均認有證據能力。
二、認定犯罪事實所憑之證據及理由：訊據被告乙○○固坦承以購
    屋之原因向告訴人丁○○借款400 萬元迄今尚未返還等節，然
    矢口否認有何詐欺取財犯行，辯稱：案發時伊確實有看屋購
    屋，並將款項交付仲介，然伊於106年7月28日因另案刑事案
    件遭羈押，伊的手機亦遭扣押，始未能如期於106年8月底還
    款，而伊與仲介聯繫之方式均在該扣押之手機裡，伊與告訴
    人係單純民事借貸關係，並無詐騙告訴人云云。被告之辯護
    人為被告辯護稱：被告向告訴人借款時，有主動提出要開立
    支票擔保，而告訴人基於信任表示被告不需要開支票，可見
    告訴人係因與被告之情誼而出借款項，並無陷於錯誤，本件
    係因被告突遭檢察官羈押而無法還款，難認被告借款之初即
    有不法所有意圖，且被告確實曾為購買房屋尋覓仲介，然因
    被告之手機遭扣押而未能找出該仲介，不能因此而為不利於
    被告之認定等語。經查：
  ㈠證人即告訴人丁○○於本院審理時具結證稱：被告與伊為朋友
    關係，兩人大約於106年2、3 月間因子女就讀相同幼兒園而
    認識，而且被告與伊的配偶高中時即認識，被告曾與伊閒聊
    欲購買北屯區房屋以利女兒就學，於106年6月22日晚間被告
    以LINE通訊軟體跟伊說已看中一間房屋，被告之開價甚低，
    屋主仍收斡旋金願意協商，被告說其目前居住之房屋尚未出
    售，需要一筆資金，伊知道被告住喬立月河社區，該社區房
    價甚高，而且被告又開名車、小孩念美國學校學費很貴，伊
    認為被告應該是有資力，只是目前居住之房屋尚未出售而需
    現金周轉，被告向伊借400萬元，伊於106年6 月22日開始，
    陸續匯給被告200萬元、100萬元、100萬元，被告承諾106年
    8 月底會返還，被告說她的喬立月河賣掉後就會有現金可還
    ，而且伊認為被告是借錢買房子，反正房子也跑不掉，因而
    同意出借款項等語（見本院卷第98至100頁、第107頁至108 
    頁）；被告於偵查及本院審理時亦坦認係以購買房屋為由向
    告訴人借款400 萬元等語（見偵卷第77頁反面至78頁反面，
    本院卷第113 頁），並有告訴人與被告之LINE對話紀錄、華
    南商業銀行交易明細查詢3 紙、中國信託商業銀行股份有限
    公司107年8 月17日中信銀字第107224839112723號函檢附之
    本案中國信託帳戶交易明細在卷為憑（見偵卷第7 至16頁、
    第50至67頁），足信被告於106年6、7 月間，確以購屋之名
    義向告訴人借款400萬元，並承諾於同年8月底返還，告訴人
    因而匯款上開款項至被告之本案中國信託帳戶，應堪採信。
  ㈡然被告得款後，於106年6 月23日即匯款100萬元至案外人岦○
    貿易有限公司之銀行帳戶一事，有中國信託商業銀行股份有
    限公司107年10月16日中信銀字第107224839145570號函及檢
    附之新臺幣存提款交易憑證在卷為憑（見偵卷第98、99頁）
    ，證人即岦○公司之股東賴敏玲於偵查中具結證稱：伊認識
    被告的配偶與公婆，伊於106年6 月借100萬元給被告，當時
    被告的公婆跟伊說被告要去跟人家和解，當時被告有官司問
    題，伊與被告不熟，但與被告的公婆是20幾年的教會朋友，
    所以答應借款，被告6 月23日的匯款是要還伊款項等語（見
    偵卷第106頁正反面），並有被告簽立之借款單1紙、證人賴
    敏玲提出與被告之婆婆之LINE通訊內容在卷為憑（見偵卷第
    109至112頁）。又被告於偵查中亦供稱：伊向告訴人借款時
    ，並不是全部拿來做斡旋金，有10多萬元是支付租金，伊後
    來有承租中港首璽的套房，約支付15萬元，也有用來繳納伊
    女兒就讀馬禮遜美國學校106 年學年度第一學期的學費30萬
    元，然後100萬元是用來還向證人賴敏玲借的款項，50 萬元
    是家用開銷用掉，就是106年6、7月的家用開銷，另外100多
    萬元本來在伊的帳戶內，後來伊被收押，收押期間這100多
    萬元還在帳戶內，交保後就陸續用在生活開銷上等語（見偵
    卷第78頁反面）。互核被告之本案中國信託帳戶交易明細，
    被告取得告訴人上開借款後，旋將其中100 萬元匯款至證人
    賴敏玲設立之岦○貿易有限公司帳戶，並於106 年7月3日現
    金提領44萬元、數筆10萬元左右之現金提領、跨行轉帳，其
    他款項則為超市、百貨公司、網路購物、ＥＴＣ扣款等日常生
    活花費等情，有本案中國信託帳戶存款交易明細在卷為憑（
    見偵卷第59至62頁）。足信被告於106年6月22日、23日向告
    訴人借款300萬元之前，已向證人賴敏玲借款100萬元以償還
    其他債權人，被告當時已有負債，其經濟情況不佳；且被告
    向告訴人借款之目的，實際上係供其日常支出消費、支付家
    用及子女學費，而非購買房地，仍虛以欲購買房地為由，向
    告訴人商借鉅額款項，是其向告訴人聲稱之借款原因及目的
    已有不實。被告雖聲請傳喚在大管家房屋管理公司任職之甲○○證明其當時確有購屋之事，惟證人甲○○於本院審理時具結
    證稱：被告於106年6月間曾跟伊去看過北屯的房子，當時被
    告說考慮小孩就學，有考慮承租那邊的房子，伊是帶被告看
    出租物件，建案是電梯大樓，名稱是大毅一遇，當時被告有
    開支票下出租的斡旋，應該是美金1000元，但屋主不同意被
    告的租金出價，被告開的那張斡旋支票要伊們自己撕掉，當
    時被告有提到租金這麼貴還不如買，但當時被告的房子仍有
    貸款，被告覺得買的話壓力很大，所以也沒有出價說要買，
    伊沒有因為購買房地的事幫被告下斡旋，也沒有收過被告下
    的購屋斡旋金，之後大概是去年被告問伊大毅一遇的屋主有
    沒有要賣房子等語（見本院卷第85頁、第87頁、第91至94頁
    ）。足信被告向告訴人借款時，雖有女兒就學之搬遷需求，
    惟當時被告係以租屋之方式因應，而非有意在北屯購屋，難
    認被告向告訴人借款時有何購屋行為，其仍偽以購屋需斡旋
    金、頭期款等理由向告訴人借款，自屬施用詐術。再參諸證
    人即告訴人於本院審理時具結證稱：伊想說被告是借錢買房
    子，反正房子跑不掉，它是有價值的，伊才答應借款，要是
    伊知道被告係為償還其他債務而向伊借錢，伊不會同意，因
    為那是被告個人的問題，為何要拿伊的錢去償還，而且後來
    伊才知道被告向伊借款時，被告居住的喬立月河房地已經被
    其他債權人假扣押等語(見本院卷第104至105頁)，可見被告
    是否具有資力，惟因換屋一時需款急用之借款原因，確為告
    訴人衡量是否出借款項之重要因素，蓋被告之經濟能力為何
    ，本為告訴人衡量被告能否還款之依據，且告訴人出借之現
    金如為被告用以購買房、地，則該現金仍轉化為有形資產，
    縱被告無力償還金錢，告訴人仍得扣押並變賣該房、地得款
    受償，然被告如係為個人償債、日常消費之目的借款，則該
    款項消費完畢後即灰飛煙滅，如被告經濟資力已甚為惡劣，
    告訴人自難以收回該借款。基此，被告借款時是否確為購屋
    所需，且其借款當時之經濟資力為何，自為告訴人評斷是否
    出借本案高達400 萬元之鉅額款項，以及得否收回借款之重
    要因素，被告明知其並無購買房地之事，而係供其清償債務
    及日常消費所用，仍偽以需購屋、換屋之名義向告訴人借款
    ，核屬施用詐術使告訴人陷於錯誤而交付財物之詐欺犯行。
  ㈢況被告自102年1月開始，涉嫌向案外人陳金鳳偽稱可協助陳
    金鳳之女兒在實踐大學任教云云，向陳金鳳詐取現金2114萬
    2200元，以及詐得陳金鳳之女兒之個人資料以申辦信用卡，
    購買汽車，所涉詐欺取財、詐欺得利等罪嫌，業經臺灣臺中
    地方檢察署檢察官於106 年4月11日分案偵查，並於同年9月
    13 日以106年度偵字第10029號、第15028號案件提起公訴等
    節，有臺灣臺中地方檢察署檢察官起訴書、臺灣高等法院被
    告前案紀錄表在卷為憑(見偵卷第25至28頁，本院卷第19頁)
    。又被告所居住位於臺中市○○區○○段○0000○號、1873地號、
    門牌號碼為臺中市○○○道0段0000號6樓之2 之房地，於106年
    4月19日即為案外人陳金鳳聲請假扣押，並為假扣押登記一
    事，有建物登記第二類謄本、土地登記第二類謄本附卷足稽
    (見偵卷第19至24頁)。足認被告向告訴人借款時，其所居住
    之喬立月河房地，已為案外債權人假扣押而無法出售變現，
    是其於借款時，向告訴人稱有換屋之需求，將出售喬立月河
    房地以返還借款云云，亦為虛構之事，實際上被告已債臺高
    築，難認其有何購屋能力，亦無出售其所居住之喬立月河房
    地以償還借款之可能，仍偽以財務狀況良好，僅因換屋之時
    間差距一時需款，出售房地後即可還款云云，取信於告訴人
    ，益徵其係施用詐術使告訴人誤認其還款能力，而交付鉅額
    借款予被告，被告所為乃詐欺取財無訛。
  ㈣被告於偵查及本院審理時雖辯稱其借款時，係打算將購入之
    北屯房地出售賺取價差還款云云，惟被告迄未提出借款當時
    曾有購買北屯房地之相關證據，難認其辯解有據。被告復辯
    稱其於106年7月28日因另案為檢察官羈押，其行動電話遭查
    扣，始無法如期還款，亦找不到當時購屋之仲介云云；惟告
    訴人另以民事訴訟請求被告返還本案借款，由本院民事庭以
    106年度訴字第2972號審理，該案於106年12月7 日審理時，
    被告向該案承審法官供稱：伊向告訴人借這筆是去支付斡旋
    金的，伊不記得仲介的名字與電話，手機被押在檢察官那裏
    ，該仲介任職永慶房屋北屯11期加盟店等語，業經檢察官於
    偵查中勘驗明確（見偵卷第85頁、第90頁）。然被告另案於
    107年2月9日具保後迄今已逾1年，遲未找出其所稱任職於永
    慶房屋北屯11期加盟店收取斡旋金之仲介人員，反而聲請本
    院傳喚任職於大管家房屋管理公司之甲○○為證人，惟證人甲○○已證稱106年6、7 月間，並未收受被告交付之購屋斡旋金
    ，且當時被告並無出價購屋之行為已如上述，自難認被告有
    何投資買賣房地賺取價差之還款能力，是被告辯稱將告訴人
    交付之款項用以給付斡旋金，且得以低買高賣賺取價差還款
    云云，難認屬實。況被告於106年6、7 月如確曾交付高達數
    百萬元購屋斡旋金與仲介人員，然其嗣後既無購買房地成交
    之事，該斡旋金自應退還被告，被告迄今未曾主動找該仲介
    公司取回斡旋金，而放任該高額現金置放於不詳仲介公司，
    此舉亦甚與常情相違，顯見被告上開所辯乃係事後卸責之詞
    ，洵無足採。至被告雖於應允還款期限之前，即於106年7 
    月28日因另案詐欺案件收押，然被告另案羈押時，告訴人於
    106年7 月20日所匯入被告本案中國信託帳戶內之100萬元借
    款尚餘88萬6504元一事，有本案中國信託帳戶之存款交易明
    細在卷為憑（見偵卷第61頁反面）。惟被告於另案具保釋放
    後，竟未將帳戶內款項返還告訴人，反而持續供其於百貨公
    司、日常消費所用，至107年3月16日該帳戶僅餘1000餘元等
    節，有被告之本案中國信託帳戶存款交易明細附卷為憑（見
    偵卷第40至43頁），顯見被告確係向告訴人借款充作日常生
    活開銷而非購買房地，且被告明知告訴人於106年12 月間即
    另以民事訴訟程序請求返還借款，而其本案帳戶內本尚餘款
    項可部分償還，仍逕將款項消費支出，益徵被告實無還款意
    願，其具有不法所有意圖甚明。
  ㈤綜上，被告上開所辯實無足採，本案被告所犯詐欺取財犯行
    事證明確，應依法論科。
三、論罪科刑：
  ㈠核被告乙○○所為，係犯刑法第339條第1項詐欺取財罪，被告
    之上開詐欺取財行為，均係於106年6、7 月間，以相同虛構
    之購買房、地需款應急為由，使告訴人陷於錯誤而交付財物
    ，其犯罪手法相同，時、地密接，且侵害同一法益，應認係
    基於單一詐欺之接續犯意，應論以接續犯。
  ㈡爰審酌被告碩士畢業、智識程度甚高，正值青壯，顯有以己
    力謀生之能力，竟不思循正當途徑取財，貪圖唾手可得之財
    富，濫用告訴人對其之信任，明知已無資力，且需款清償其
    他債務及日常生活消費，竟向告訴人偽稱購屋一時急用，使
    告訴人誤信其償債能力而應允出借高額款項，遂其詐取財物
    之目的，對於告訴人之財產所造成損害非輕；又被告犯後否
    認犯行，迄今僅返還小額款項與告訴人，犯後態度不佳，兼
    審酌被告音樂系碩士畢業、離婚、有3 名未成年子女之智識
    、家庭狀況（見本院卷第118 頁），暨其犯罪動機、手段、
    目的、詐得告訴人高額財物之損害程度等一切情狀，量處如
    主文所示之刑。
四、沒收部分：
  ㈠按犯罪所得，屬於犯罪行為人者，沒收之。但有特別規定者
    ，依其規定；前2 項之沒收，於全部或一部不能沒收或不宜
    執行沒收時，追徵其價額，刑法第38條之1 第1項、第3項分
    別定有明文。
  ㈡經查，被告本案詐欺之犯罪所得，為告訴人交付之400 萬元
    ，惟被告業於107年3月28日返還1000 元、同年月29日返還2
    萬元、同年月30日返還3萬元、同年4 月13日返還5萬元、同
    年5月18日返還5萬元、同年6月16日返還2萬元等節，為告訴
    人陳述明確，有本院公務電話紀錄為憑（見本院卷第131 頁
    ），是被告於案發後已返還17萬1000元，若本院就此部分再
    行諭知沒收，顯然過苛，爰依同法第38條之2第2項之規定，
    不予諭知沒收。惟被告尚有382萬9000 元之犯罪所得未賠償
    告訴人，雖未扣案，仍應依刑法第38條之1 第1項前段、第3
    項規定諭知沒收，於全部或一部不能沒收或不宜執行沒收時
    ，追徵其價額。
據上論斷，應依刑事訴訟法第299條第1項前段，刑法第339條第1
項、第38條之1第1項前段、第3項，刑法施行法第1條之1第1項，
判決如主文。
本案經檢察官蔡仲雍提起公訴，檢察官丙○○到庭執行職務。
中　　華　　民　　國　108　　年  　　3　　月　　28　　日
                  刑事第十二庭審判長法  官　黃光進
                                    法  官  廖純卿
                                    法  官  王姿婷
以上正本證明與原本無異。
如不服本判決應於收受判決後10日內向本院提出上訴書狀，並應
敘述具體理由；其未敘述上訴理由者，應於上訴期間屆滿後20日
內向本院補提理由書（均須按他造當事人之人數附繕本）「切勿
逕送上級法院」。
告訴人或被害人如對於本判決不服者，應具備理由請求檢察官上
訴，其上訴期間之計算係以檢察官收受判決正本之日期為準。

                                    書記官　黃舜民
中　　華　　民　　國　 108　　年　　3 　　月　　29　　日
附錄論罪科刑法條
中華民國刑法第339條
（普通詐欺罪）
意圖為自己或第三人不法之所有，以詐術使人將本人或第三人之
物交付者，處 5 年以下有期徒刑、拘役或科或併科 50 萬元以
下罰金。
以前項方法得財產上不法之利益或使第三人得之者，亦同。
前二項之未遂犯罰之。